【裁判字號】    92,判,1274
【裁判日期】    920925
【裁判案由】    營利事業所得稅
【裁判全文】
最  高  行  政  法  院  判  決                  九十二年度判字第一二七四號
    上  訴  人  立信投資股份有限公司
    代  表  人  乙○○
    訴訟代理人  丁○○
                甲○○
    被 上訴 人  財政部臺北市國稅局
    代  表  人  丙○○
右當事人間因營利事業所得稅事件，上訴人對於中華民國九十一年七月二十二日臺北
高等行政法院九十一年度訴字第一七七號判決，提起上訴。本院判決如左：
    主  文
上訴駁回。
上訴審訴訟費用由上訴人負擔。
    理  由
上訴人起訴主張：一、上訴人雖有出售有價證券收入新台幣（下同）一五、四二六、
四九九元，但上訴人除有買賣有價證券業務外，尚有長期投資及房地產投資，非買賣
證券之投資額遠大於買賣證券之金額；再者，列報之收入中，出售證券利益一、八○
六、一四四元（屬免稅所得），租賃收入（屬應稅之投資收益三、四四○、○○○元
、投資顧問收入二、二五○、○○○元，及股票股利一○、四一九、六○○元其中百
分之二十計二、○八三、九二○元屬應稅所得，已列入課稅所得）。出售證券之免稅
所得僅占全部收入百分之十點零一，足證上訴人並非以買賣有價證券為專業，應免分
攤營業費用。上訴人之免稅證券交易所得為一、八○六、一四四元，而被上訴人分攤
之營業費用二、七二七、六八六元，遠超過免稅交易所得，顯不合理。且營業費用縱
需要分攤，但分攤計算式中之分母─「投資收益」有誤，被上訴人僅就課稅所得額三
、四○五、七三九元列入，而免計入所得之部份一四、六三六、一○五元予以遺漏。
依據經濟部頒發之商業會計處理準則及會計原則，股票股利不得列為收入，但所得稅
法規定則相反，須以股利收入申報，但其中百分之八十可免計入所得額課稅。惟計算
未分配盈餘加徵時又須全數列入計算。二、按免計入所得之投資收益，係依行為時所
得稅法第四十二條規定以投資收益之百分之八十計入，該條規定僅在決定當年度應課
稅所得額之如何計算，至其投資收益仍不得謂非其當年度收入總額之一部份，換言之
，免計入所得額之投資收益仍屬所得稅法第二十四條規定之所得收入總額，計算實質
損益時，自不應將之排除在外，有最高行政法院民國（下同）八十一年度判字第八六
六號判決可資參照。又財政部六十四年二月二十日台財稅第三一二三五號函亦規定，
免予計入當年度所得課稅之所得，雖可依法免予計入當年度課稅所得，課徵營利事業
所得稅，惟該項所得仍應計入該公司全年所得額內。又依現行所得稅法第六十六條之
九第二項規定，免稅所得額既係當年度收入總額之一部份，則計算式應為：（營業費
用4,985,685-房屋地價稅106,812-建物折舊64,144-裝潢設備折舊 ）×｛出售有價證
券收入15,426,499＼（ 出售有價證券收入15,426,499+租賃收入3,440,000+其他營業
收入2,250,000+投資收益18,042,244)｝=出售有價證券部分應予分攤之營業費用1,70
8,140 元。三、經濟日報九十一年一月三十一日刊載實務見解認為營利事業是否以買
賣證券為業，應由稅捐稽徵機關負舉證責任，提出證據才能核課稅捐。被上訴人認定
標準為企業只要買賣證券的金額超出公司總收入的百分之五十，無論本業為何，都屬
於以有價證券買賣為專業。惟依上開實務見解，經濟部核發之上訴人公司登記證上營
業項目並未包括有價證券買賣，被上訴人如認上訴人是專門以買賣有價證券為業，即
應負舉證責任。縱依被上訴人認定營利事業是否以買賣有價證券為專業之認定標準，
以買賣證券金額有無超過總收入的百分之五十為標準，則上訴人出售證券收入僅達總
收入之百分之三十九點三九，依規定就應免分擔上訴人之營業費用。四、被上訴人就
「以買賣有價證券為專業」之營利事業，必須分攤營業費用，臚列了法律及命令條文
，以說明其處分正確，惟本案重點在於上訴人實質是否符合條文之規定。被上訴人認
為上訴人名稱為投資公司，即為買賣有價證券之專業，而未考慮行為的實質內容，而
實質行為符合法條規定時，才有該法條之適用。至於實質行為是否符合法條規定，而
必須分攤營業費用，被上訴人應負舉證責任。按投資公司有閒餘資金，作短期投資，
係資金之運轉，並非專業買賣有價證券。被上訴人引用獎勵投資條例施行細則第三十
二條，而認定投資公司即為「以有價證券買賣為專業」之營利事業。但獎勵投資條例
已於七十九年底施行期間屆滿，已不具法律效力，其授權衍生之施行細則更無法律效
力可言，被上訴人引用之法令顯然失當。上訴人歷年來均有長期股票投資及房地產之
投資，且其金額亦極可觀，此為被上訴人不爭之事實。而上訴人資本額一億元，並無
借款，用於長期投資多達一億二百萬元，其帳面上之有價證券（流動資產）係利用歷
年累積盈餘購買，不使其閒置而已。上訴人僅一時利用閒置資金購買證券以資生息，
即被認定為「以買賣有價證券為專業」，悖離事實，上訴人難以信服。五、被上訴人
稱上訴人迄未提示相關證帳資料供核，無從審酌採據云云，與事實不符。查被上訴人
係於九十一年四月二十五日始以電話通知補件，上訴人即於翌日（四月二十六日）將
資料傳真給被上訴人，有通聯紀錄可稽。六、上訴人八十六年度內出售有價證券之日
期僅二月二十二日、三月十四日、四月二十九日四天，全年交易筆數僅七筆，此種偶
而發生之交易，不能認定是經常買賣之事業。又八十六年度之營業費用及非營業費用
計九、六一五、○一八元，而八十七年度內未出售有價證券，其營業費用及非營業費
用計一一、九七六、二九一元，反較八十六年度為高，足證上訴人並非以出售有價證
券為業，且費用與出售有價證券並無直接關聯。七、綜上所述，上訴人既非「以買賣
有價證券為專業」，則依財政部八十三年二月八日台財稅第八三一五八二四七二號函
之規定無須分攤費用及利息。爰求為判決撤銷訴願決定及原處分。
被上訴人則以：一、本件上訴人八十六年度營利事業所得稅結算申報，原列報證券交
易所得為一、八○六、一四四元，被上訴人初查以上訴人係以買賣有價證券為專業之
營利事業，其本期列報營業費用計四、九八五、六八五元，遂依財政部八十三年二月
八日台財稅第八三一五八二四七二號函釋意旨，就上訴人本期不可歸屬之營業費用，
按其出售證券收入占各項收入之比例，計算其出售有價證券部分應予分攤之營業費用
為三、一三○、四六九元，並自出售有價證券之收入項下減除。上訴人不服，申經被
上訴人復查決定以上訴人係以經營有價證券投資為其業務項目之一，不論其從事經營
策略、獲利因素之不同考量或其證券持有期間之長、短期投資，均屬營業範疇之營業
行為。又依前獎勵投資條例施行細則第三十二條規定，所稱「以有價證券買賣為業者
」，係指經營有價證券自行買賣業務之證券自營商及經公司登記或商業登記以投資為
專業之營利事業，上訴人以有價證券為買賣標的，購入有價證券，其目的在於賺取買
賣差益，雖其等待銷售之時間有長、短，應不影響「有價證券」為投資公司之經營標
的之認定，則其買賣股票，自屬營業行為。至被上訴人八十二年七月十日財北國稅審
壹字第二○七五二號函係被上訴人內部作業之規範，與財政部函釋意旨不符，自無適
用餘地，故被上訴人依該財政部函釋意旨，計算分攤營業費用，並無不合。惟利息收
入項目非屬其他營業收入，不應列入分母；又稅捐支出中之出租資產之房屋稅、地價
稅計一○六、八一二元、建築物折舊六四、一四四元及裝璜設備折舊提列數四七八、
七五一元，為可合理明確歸屬於租賃收入，得個別歸屬認列，是重新計算應分攤營業
費用為二、七二七、六八六元，原核定分攤營業費用三、一三○、四六九元，應予核
減四○二、七八三元為由，遂核減出售證券免稅所得應分攤營業費用四○二、七八三
元，變更核定全年所得額為四、一七八、五八三元，課稅所得額為六、七二九、九九
三元。二、茲上訴人復執前詞提起訴願，經財政部訴願決定，認原處分並無不妥，並
以實質課稅及租稅負擔公平原則，均為稅制基本指導原則之一，而租稅法所重視者，
應為足以表徵納稅能力之實質的經濟事實，而非其外觀之法律行為，對實質上相同經
濟活動所產生之相同經濟利益，應課以相同之租稅，始符合租稅法律主義所要求之公
平及實質課稅原則，故有關課徵租稅構成要件事實之判斷及認定，自亦應以其實質上
經濟事實關係及所產生之實質經濟利益為準，否則勢將造成鼓勵投機或規避稅法之適
用，無以實現租稅公平之基本理念及要求。次查當法律有意義不明或不備時，或法條
文字雖無明文規定，而依論理顯然含有其意義等情況時，主管機關均得就法律予以作
解釋。財政部基於中央財稅主管機關職權，就所得稅法第四條之一證券交易所得免納
所得稅之立法意旨，及同法第二十四條第一項有關營利事業所得計算之規定所作八十
三年二月八日台財稅第八三一五八二四七二號函之解釋，符合立法趣旨，且屬公平合
理。又該函係以有價證券買賣為專業之營利事業，營業費用及借款利息，除可合理明
確歸屬者得個別歸屬認列外，應按核定有價證券出售收入占總營業收入比例計算有價
證券出售部分應分攤之營業費用及利息，自有價證券出售收入項下減除，以符合收入
與成本、費用配合原則，並為期課稅公平及處理一致起見所為之處理原則；且該函係
核釋營利事業於證券交易所得停止課徵所得稅期間從事有價證券買賣，其營業費用及
利息支出之分攤原則，並非針對投資收益、債券利息收入及其他營業收入之分攤。上
訴人係以投資為專業之營利事業，經營有價證券投資為其營業項目之一，其八十六年
度出售有價證券收入計一五、四二六、四九九元，其交易所得亦納入免稅所得，自應
依前揭財政部函釋意旨分攤系爭營業費用。從而，被上訴人依財政部八十三年二月八
日台財稅第八三一五八二四七二號函釋意旨予以計算應歸屬有價證券交易負擔之營業
費用，並自原申報營業費用項下減除，並無違誤，而駁回其訴願。茲上訴人復執前詞
爭執，所訴仍無足採。至上訴人訴稱計算式中之分母─投資金額有誤，惟其迄未提示
相關帳證資料供核，自無從審酌採據。三、有關上訴人訴稱系爭之出售證券免稅所得
應分攤營業費用為二、七二七、六八六元，計算式中之分母─投資收益金額有誤云云
，惟依上訴人九十一年四月二十九日提示之股利所得扣繳憑單等資料，重新計算上訴
人本期投資收益為一五、四三一、四○○元（與上訴人申報時所附股利所得扣繳憑單
金額相符），經重新核算本件出售證券免稅所得分攤營業費用為一、八三○、二一六
元，較原決定核減出售證券免稅所得分攤營業費用為八九七、四七○元，變更核定課
稅所得為五、八三二、五二三元並無不合等語資為抗辯。
原審斟酌全辯論意旨及調查證據之結果，以：上訴人八十六年度營利事業所得稅結算
申報，原列報證券交易所得為一、八○六、一四四元，被上訴人初查以上訴人係以買
賣有價證券為專業之營利事業，其本期列報營業費用計四、九八五、六八五元，遂就
上訴人本期不可歸屬之營業費用，按其出售證券收入占各項收入之比例，計算其出售
有價證券部分應予分攤之營業費用為三、一三○、四六九元，並自出售有價證券之收
入項下減除。至上訴人主張其在八十六年度其買賣有價證券外，尚從事長期證券投資
及不動產投資，且出售有價證券所得遠低於租賃收入及投資顧問收入，並非為以有價
證券買賣為專業，應依被上訴人八十二年七月十日財北國稅審壹字第二○七五二號函
意旨辦理，被上訴人計算分攤比例亦屬錯誤云云。經查，上訴人究竟是否以「買賣有
價證券為專業」之營利事業係本案爭點所在，依上訴人所提之經濟部公司執照所載，
上訴人唯一之營業項目為投資業，顯見不論其從事經營策略、獲利因素之不同考量或
其證券持有期間之長、短期投資，均屬營業範疇之營業行為。上訴人以有價證券為買
賣標的，購入有價證券，其目的在於賺取買賣差益，雖其等待銷售之時間有長、短，
應不影響「有價證券」為該公司之經營標的之認定。至上訴人所舉被上訴人八十二年
七月十日財北國稅審壹字第二○七五二號函係被上訴人內部作業之規範，與上級機關
即首揭財政部函釋意旨不符，原無適用之餘地。上訴人出售證券收入雖僅達總收入之
百分之三十九點三九，惟其既以投資為唯一之業務，又確實有買賣有價證券之營業行
為，自屬「以買賣有價證券為專業」之營利事業，依規定仍應分擔營業費用。遂認被
上訴人適用所得稅法第四條之一、第二十四條第一項及財政部八十三年二月八日台財
稅第八三一五八二四七二號函釋，計算本件應歸屬有價證券交易負擔之營業費用，並
自原申報營業費用項下減除，訴願決定予以維持，均無不合，駁回上訴人在原審之訴
，核無違誤。至原判決理由為便於說明上訴人係屬「以有價證券買賣為業者」之理由
，贅引已失效之獎勵投資條例施行細則第三十二條規定之文義，雖有未妥，惟於本件
判斷之結果尚無影響。另上訴人主張其於原審曾主張縱使需要分攤營業費用，原分攤
計算公式中之分母─投資收益有誤云云，惟究有何誤，上訴人始終未能提出相關帳證
資料以證其實。空言主張，自不足取。上訴意旨執以指摘原判決不當，求為廢棄，為
無理由，應予駁回。
據上論結，本件上訴為無理由，爰依行政訴訟法第二百五十五條第一項、第九十八條
第三項前段，判決如主文。
中    華    民    國    九十二      年      九        月    二十五      日
                    最 高 行 政 法 院  第 四 庭
                                審 判 長 法  官      廖  政  雄
                                         法  官      趙  永  康
                                         法  官      林  清  祥
                                         法  官      鍾  耀  光
                                         法  官      姜  仁  脩
右  正  本  證  明  與  原  本  無  異
                                         法院書記官  彭  秀  玲
中    華    民    國    九十二      年      九        月    二十六      日


司法院資訊處製作；財團法人民間司法改革基金會備份。
